【裁判字號】    99,上,929
【裁判日期】    991228
【裁判案由】    損害賠償
【裁判全文】
臺灣高等法院民事判決                   99年度上字第929號
上   訴   人  韋蔡純滋
被  上 訴 人  韋啟仁
兼訴訟代理人  馮秋美
上列當事人間請求損害賠償事件，上訴人對於中華民國99年7月6
日臺灣士林地方法院99年度訴字第514 號第一審判決提起上訴，
本院於99年12月14日言詞辯論終結，判決如下：
    主  文
上訴駁回。
第二審訴訟費用由上訴人負擔。
原判決主文第二項關於刊登新聞紙部分，應更正為：上訴人應將
本件損害賠償事件臺灣士林地方法院99年度審簡字第71號刑事簡
易判決主文以拾號字體及參點伍公分（寬）×陸公分（長）之篇
幅，刊登於中國時報分類廣告版壹日。
    事實及理由
壹、程序事項：
    按不變更訴訟標的，而補充或更正事實上或法律上之陳述者
    ，非為訴之變更或追加，民事訴訟法第256條定有明文。本
    件被上訴人於原審主張依爰依侵權行為法律關係，請求上訴
    人給付被上訴人韋啟仁新台幣（下同）204,783元、馮秋美
    203,890 元，及均自起訴狀繕本送達翌日起算至清償日止之
    法定遲延利息；及將本件判決主文以10號字體刊登於中國時
    報1日；嗣於本院二審程序本於前揭法律關係，就上開刊登
    新聞紙之內容予以補充更正，使之明確，所為核屬事實上陳
    述之補充更正，依上開說明，應予准許，先予敘明。
貳、實體事項：
一、被上訴人起訴主張：上訴人明知其所簽發面額新臺幣（下同
    ）100萬元支票（票號：FA0000000號、付款人為北投區農會
    石牌辦事處，下稱系爭支票），係用於償還其對被上訴人馮
    秋美之借款，竟因不滿被上訴人馮秋美將之提示付款，意圖
    使被上訴人受刑事處分，於民國（下同）97年8月27日向臺
    北市政府警察局北投分局虛構「被上訴人係以任職公司須財
    力證明為由，向上訴人商借系爭支票，言明用畢歸還」之事
    實，誣指被上訴人詐欺取得系爭支票，使渠等品德、聲譽及
    社會一般評價貶損，渠等因名譽遭侵害，受有精神上之痛苦
    。上訴人自應就非財產上之損害予以賠償，並為回復名譽之
    行為等語。另被上訴人韋啟仁因此事件，分以刑事被告、被
    害人身分應訊4次，支出交通費用240元、被扣全勤獎獎金
    2,000元、請假損失2,550元。被上訴人馮秋美則以刑事被告
    、被害人身分應訊6次，支出交通費360元、請假損失3,530
    元，受有財產之損害，上訴人亦應賠償等語。為此，依侵權
    行為之法律關係，請求上訴人給付被上訴人韋啟仁204,783
    元、馮秋美203,890元，及均自起訴狀繕本送達翌日起算至
    清償日止之法定遲延利息；並請求上訴人應將本件判決主文
    以10號字體刊登於中國時報1日。（原審判決上訴人應給付
    被上訴人韋啟仁84,790元、馮秋美83,890元及均自98年12月
    12日起之法定遲延利息；並將本件損害賠償事件判決主文刊
    登於中國時報1日，並駁回被上訴人其餘請求。上訴人就其
    敗訴部分提起上訴，被上訴人就其敗訴部分則未上訴，非本
    院審理範圍），並答辯聲明：駁回上訴。
二、上訴人則以：伊就被上訴人主張因其誣告行為造成渠等名譽
    及財產之損害等事實，均不爭執，亦願意賠償被上訴人財產
    損失及刊登報紙。惟依被上訴人書狀所述內容，未見渠等對
    於名譽損害有何精神痛苦情事，且伊之誣告犯行業經法院判
    刑，受有刑事懲罰，並於該案配合被上訴人之請求如數清償
    合會會款，足見伊已知所悔悟，且被上訴人就此亦曾表示不
    再追究伊之誣告犯行，而刑事誣告告訴及附帶民事訴訟判決
    內容均對被上訴人有利，渠等可持不起訴處分書向親友澄清
    ，難認被上訴人有何遭受親友異樣眼光對待之情，理應不再
    受有精神上之損害。再者，伊名下之不動產經華泰商業銀行
    設有最高限額抵押權，且已貸款共1,080萬元，每月須償還
    本息4萬餘元，加以伊僅為家庭主婦，並無工作收入，配偶
    之身體狀況欠佳，可能需開刀，待人照料，伊之經濟狀況不
    佳，復須支付被上訴人 1,255,000 元之和解金（互助會會
    款本金 102 萬元及利息 185,000 元），負擔沈重。原審法
    院並未審酌前揭緣由，判命上訴人應給付被上訴人各 8 萬
    元精神慰撫金，實屬過高等語，資為抗辯。
    並上訴聲明：
    (一)原判決不利於上訴人部分廢棄。
    (二)上開廢棄部分，被上訴人第一審之訴及假執行之聲請均駁
      回。
三、兩造不爭執事項：
（一）上訴人韋蔡純滋為被上訴人韋啟仁之兄韋啟忠之配偶，被
      上訴人韋啟仁與馮秋美為夫妻關係。上訴人因不滿被上訴
      人馮秋美持其簽發用以抵償互助會款之支票（支票號碼為
      FA 0000000號，票據金額100萬元，付款人為北投區農會
      石牌辦事處），向臺灣士林地方法院聲請強制執行，意圖
      使被上訴人受刑事處分，於97年8月27日向臺北市政府警
      察局北投分局誣指被上訴人韋啟仁夫妻以任職公司須財力
      證明為由，向其商借上揭支票，並言明用畢即歸，竟將該
      支票向銀行提示，涉有詐欺犯行。案經臺灣士林地方法院
      檢察署（下稱士林地檢署）檢察官偵查後，以上訴人涉犯
      誣告罪，自動檢舉偵辦並提起公訴（士林地檢署98年度偵
      字第3376號），並經士林地院刑事庭以99年度審簡字第71
      號刑事簡易判決判處上訴人有刑徒刑4月，緩刑2年確定。
（二）被上訴人因遭上訴人誣告詐欺，致受有下列財產上損害：
  １、被上訴人2人於97年12月15日、98年1月5日以刑事詐欺案
      被告身分應訊2次、另被上訴人韋啟仁於98年3月31日刑事
      誣告案偵查中、98年10月22日刑事誣告案審理中各以被害
      人身分應訊1次，被上訴人馮秋美於98年8月18日刑事誣告
      案偵查中、98年10月22日、98年11月6日、98年12月2日刑
      事誣告案審理中各以被害人身分應訊共4次。
  ２、被上訴人每次出庭支出交通費用240元（共4次，每次60元
      ）、因出庭應訊被扣全勤獎獎金2,000元（共4次，每次
      500 元）、請假損失2,550元（共4次，每次半天637.5元
      ），財產損失共計4,790元。
  ３、被上訴人馮秋美每次出庭支出交通費360元（共6次，每次
      60元）、請假損失3,530元（共6次，每次2小時），財產
      損失共計3,890元。
（三）本件上訴人與被上訴人馮秋美為妯娌，亦為被上訴人韋啟
      仁之兄嫂，上訴人國中畢業，現任家庭主婦，有美容專長
      ，名下有位於台北市北投區房屋一筆及土地二筆（上開房
      地於95年間設有最高限額抵押權12,200,000元），另有投
      資250 餘萬元。
（四）被上訴人韋啟仁則係吳鳳工專畢業，任職於私人企業20餘
      年，曾任業務主任、經理、副總經理、總廠長，現任專員
      ，亦曾擔任台北市廣西同鄉會理事，現任常務理事兼財產
      保管委員會主任委員，98年收入為477,000元；被上訴人
      馮秋美則為台灣省立台北師專及台北市立師範學院初等教
      育系畢業，擔任公立國民小學級任教師23年，名下股票市
      值約值45萬元，有汽、機車各1部，房屋及土地各2筆，另
      有存款150餘萬元，房屋貸款債務274萬元。
四、本件被上訴人主張渠等因遭上訴人誣告詐欺，受有財產上及
    精神上之損害，上訴人應負賠償責任等情，上訴人就被上訴
    人因其誣告行為造成名譽及財產之損害等事實固不爭執，惟
    就精神慰撫金之額度以前揭情詞置辯，是本件兩造爭點厥為
    ：原審判命上訴人應各給付被上訴人精神慰撫金8萬元是否
    過高，茲論述如下：
（一）按「因故意或過失，不法侵害他人之權利者，負損害賠償
      責任。」、「不法侵害他人之身體、健康、名譽、自由、
      信用、隱私、貞操，或不法侵害其他人格法益而情節重大
      者，被害人雖非財產上之損害，亦得請求賠償相當之金額
      。其名譽被侵害者，並得請求回復名譽之適當處分。」為
      民法第184條第1項前段、第195條第1項所明定。經查，本
      件上訴人意圖使被上訴人受刑事追訴，誣告渠等涉有詐欺
      犯行，案經士林地檢署檢察官偵查後，以上訴人涉犯誣告
      罪提起公訴，並經士林地院刑事庭以99年度審簡字第71號
      刑事簡易判決判處上訴人有刑徒刑4月，緩刑2年確定各情
      ，為兩造所不爭執，且經本院查核士林地檢署98年度偵字
      第3376號、97年度偵字第15780號案卷、士林地院99年度
      審簡字第71號案卷相關件證屬實，足堪認定。據此，上訴
      人故意對被上訴人提出刑事誣告之行為，使被上訴人以詐
      欺被告身分受刑事偵查、收受訴訟文書及應訊，確有貶損
      被上訴人之經濟信用及社會評價，侵害渠等名譽一事，亦
      足認定。從而，被上訴人以上訴人故意不法侵害渠等名譽
      ，依上開侵權行為之法律關係，請求上訴人賠償渠等因此
      所受之財產及非財產上損害，自屬有據。
（二）至於上訴人主張兩造間刑事誣告告訴及附帶民事訴訟，判
      決結果均對被上訴人有利，渠等可持不起訴處分書向親友
      澄清，難認被上訴人有何遭受親友異樣眼光對待之事，應
      不再受有精神上之損害云云，為被上訴人否認。而查本件
      上訴人與被上訴人馮秋美為妯娌，亦為被上訴人韋啟仁之
      兄嫂，明知被上訴人馮秋美持有之系爭支票，係其簽發用
      抵償互助會款，竟不顧親屬情誼，意圖使被上訴人受刑事
      追訴，設詞誣指被上訴人對其施用詐術取得系爭支票，涉
      有詐欺犯行，致被上訴人等受檢警偵查訊問，除無端勞費
      奔波外，且以刑事詐欺案件之被告身分收受通知及出庭應
      訊，足使不特定人對渠等產生涉及不法之觀感等情，已如
      前述，是被上訴人主張上訴人之誣告行為使渠等長期遭其
      他親友異樣眼光對待，品德、聲譽、社會一般評價貶損，
      精神上受有痛苦等情，堪信為真實。又上訴人誣告被上訴
      人涉犯嫌詐欺罪之行為，與被上訴人對上訴人所提之刑事
      誣告告訴及附帶民事訴訟，分屬二事，被上訴人對上訴人
      所提之民刑事訴訟縱獲勝訴判決，要無礙於上訴人侵權行
      為之成立，亦無減於上訴人前此因該侵權行為所受之財產
      損害及精神痛苦。是上訴人就此所稱各語，核無可取。
（三）次按不法侵害他人人格權，被害人受有非財產上損害，請
      求加害人賠償相當金額慰撫金時，法院對於慰撫金之量定
      ，應斟酌實際加害情形，所造成影響、被害人痛苦之程度
      、兩造之身分地位經濟情形及其他各種狀況，以核定相當
      之數額（最高法院47年台上字第1221號、51年台上字223
      號判例意旨參照）。本件被上訴人因上訴人之誣告行為，
      致渠等品德、聲譽、社會一般評價貶損，精神上確受有痛
      苦一事，已如前述，而本院審酌：(一)上訴人於97年8月27
      日向臺北市政府警察局北投分局告訴被上訴人詐欺，嗣被
      上訴人經士林地檢署為不起訴處分（97年度偵字第15780
      號），上訴人猶未甘服，聲請再議，經臺灣高等法院檢察
      署審核後於98年3月16日予以駁回，歷時6月餘（士林地檢
      署97年度偵字第15780號案卷參照）。期間被上訴人先後
      遭警檢多次調查偵訊。(二)上訴人國中畢業，現任家庭主婦
      ，有美容專長，名下有位於台北市北投區房屋一筆及土地
      二筆，上開房地於95年間設有最高限額抵押權12,200,
      000元，現有貸款債一千餘萬元，另有投資250餘萬元。(三)
      被上訴人韋啟仁則係吳鳳工專畢業，任職於私人企業20餘
      年，曾任業務主任、經理、副總經理、總廠長，現任專員
      ，亦曾擔任台北市廣西同鄉會理事，現任常務理事兼財產
      保管委員會主任委員，98年收入為477, 000元；(四)被上訴
      人馮秋美為台灣省立台北師專及台北市立師範學院初等教
      育系畢業，擔任公立國民小學級任教師23年，名下股票市
      值約值45萬元，有汽、機車各1部，房屋及土地各2筆，另
      有存款150餘萬元，房屋貸款債務274萬元（稅務電子閘門
      財產所得調件明細表附原審卷、土地登記謄本、華泰商業
      銀行歸戶總數查詢、本金及利息明細資料列印等附本院卷
      ），(五)本件上訴人與被上訴人馮秋美為妯娌，亦為被上訴
      人韋啟仁之兄嫂，兩造間具親屬情誼，上訴人猶設詞誣告
      被上訴人；(六)上訴人於士林地院99年度審簡字第71號案件
      審理中，已清償互助會會款本金102萬元及利息185,000元
      等雙方身分資力、加害程度及其他各種情形，認原審判命
      上訴人賠償被上訴人精神慰撫金各8萬元，核屬適當。上
      訴人爭執原審判決其須賠償被上訴人各8萬元顯屬過高云
      云，核無可採。
（四）又上訴人於97年8月27日以被上訴人涉犯詐欺罪提起刑事
      告訴，致被上訴人先後遭警檢多次調查偵訊，足使不特定
      人對被上訴人有涉及不法之觀感，則被上訴人請求上訴人
      在不特定人得以閱知之報紙上刊登道歉啟事，以澄清遭上
      訴人誣告詐欺犯而生之惡評，作為回復名譽之方法，核屬
      適當。惟原審判決主文僅諭知：上訴人應將誣告被上訴人
      詐欺侵害名譽之本件損害賠償事件判決主文以拾號字型大
      小刊登於中國時報壹日，有應刊登內容（即判決案號）、
      版面及篇幅大小不明確之情事，而被上訴人就此於本院99
      年11月24日準備期日補充更正聲明為：上訴人應將本件損
      害賠償事件士林地方法院99年度審簡字第71號刑事簡易判
      決主文以十號字體及3.5公分（寬）×6公分（長）之篇幅
      ，刊登於中國時報分類廣告版一日，以資特定，被上訴人
      復未爭執，爰更正諭知如主文第三項所示。
五、綜上所述，被上訴人依侵權行為之法律關係，請求上訴人賠
    償被上訴人韋啟仁財產上之損害4,790元及精神慰撫金8萬元
    、馮秋美財產上之損害3,890元及精神慰撫金8萬元及法定遲
    延利息，並於中國時報刊登系爭刑事簡易判決主文1日，為
    有理由，應予准許。原審判命上訴人如數給付，並依職權宣
    告假執行，並命上訴人以刊登新聞紙之方式回復被上訴人名
    譽，於法並無違誤。上訴意旨指摘原判決不當，求予廢棄改
    判，為無理由，應予駁回。
六、本件事證已臻明確，兩造其餘攻擊防禦方法與所舉證據，核
    與本件判決結果不生影響，爰不逐一論列，附此敘明。
七、據上論結，本件上訴為無理由，依民事訴訟法第449條第1項
    、第78條，判決如主文。
中    華    民    國    99    年    12    月    28    日
                  民事第十庭
                      審判長法  官  張宗權
                            法  官  鄭純惠
                            法  官  周玫芳
正本係照原本作成。
如不服本判決，應於收受送達後20日內向本院提出上訴書狀，其
未表明上訴理由者，應於提出上訴後20日內向本院補提理由書狀
（均須按他造當事人之人數附繕本）上訴時應提出委任律師或具
有律師資格之人之委任狀；委任有律師資格者，另應附具律師資
格證書及釋明委任人與受任人有民事訴訟法第466條之1第1項但
書或第2項（詳附註）所定關係之釋明文書影本。如委任律師提
起上訴者，應一併繳納上訴審裁判費。
中    華    民    國    99    年    12    月    29    日
                            書記官  陳嘉文
附註：
民事訴訟法第466條之1（第1項、第2項）：
對於第二審判決上訴，上訴人應委任律師為訴訟代理人。但上訴
人或其他法定代理人具有律師資格者，不在此限。
上訴人之配偶、三親等內之血親、二親等內之姻親，或上訴人為
法人、中央或地方機關時，其所屬專任人員具有律師資格並經法
院認為適當者，亦得為第三審訴訟代理人。

司法院資訊處製作；財團法人民間司法改革基金會備份。
